【裁判字號】    95,訴,136
【裁判日期】    950424
【裁判案由】    撤銷不動產之贈與等
【裁判全文】
臺灣彰化地方法院民事判決  95年度訴字第136號
原      告  中國農民銀行股份有限公司
法定代理人  乙○○
訴訟代理人  丁○○
被      告  甲○○
            丙○○
上列當事人間請求撤銷不動產贈與等事件，本院於民國95年4月
10日言詞辯論終結，判決如下：
    主  文
原告之訴駁回。
訴訟費用由原告負擔。
    事實及理由
壹、原告之陳述及聲明：
一、原告起訴主張：訴外人陳慶華於民國 85年11月6日邀同被告
    甲○○為連帶保證人，向原告借款新台幣（下同）2,500,00
    0元，約定借款期間自 85年11月6日起至95年11月6日止，本
    金寬限期三年，寬限期間每半年繳息一次，寬緩期滿，每半
    年為一期共分14期平均攤還本金，利息隨同繳付，若有一期
    不依約償付本息時，利息喪失期限利益，未償還部分債務視
    為全部到期，詎訴外人陳慶華於90年5月6日起即未依約正常
    繳納，期間經本行於90年10月17日向鈞院聲請支付命令，並
    於 90年11月21日確定在案，目前利息繳至94年11月6日，惟
    本金僅繳至93年11月6日，計積欠本金1,304,336元，依約已
    喪失期限利益，自應清償全部債務。又被告甲○○既為連帶
    保證人，依法應負連帶償還責任，惟卻於 90年11月29 日將
    坐落彰化縣埤頭鄉○○段十三甲小段 12-32地號土地及同段
    83建號即門牌號碼彰化縣埤頭鄉○○○路175號之建物（下
    稱系爭土地及建物）無償贈與予被告丙○○，並於90年12月
    13 日辦妥所有權移轉登記，該贈與顯係為逃避債務而行之
    脫產行為，顯已損及原告之債權，並致原告無法對上開不動
    產聲請強制執行以受償，爰依民法第244條第1項之規定撤銷
    被告甲○○將系爭土地及建物無償贈與予被告丙○○之行為
    ，並依同條第4項規定請求被告楊細爭回復原狀等語。並聲
    明：(一)、被告甲○○及丙○○間於90年11月29日就系爭土地
    及建物之贈與行為應予撤銷；(二)、被告丙○○應將系爭土地
    及建物於90年12月13日所為之所有權移轉登記應予塗銷並回
    復登記予被告甲○○。
二、原告對被告陳述之抗辯：
(一)、被告聲稱本案提供予原告之抵押品即坐落彰化縣埤頭鄉○○
    ○段633地號之持分農地（持分面積 2,870.66平方公尺），
    90年公告現值每平方公尺為 1,100元，以當時之稅制扣除增
    值稅，被告甲○○所擁有土地市值僅約 1,540,000元，低於
    當時本案之債權金額2,140,793元；另據鈞院94年執字第155
    26號執行案件，同地段806及806-4地號經三拍無人應買，目
    前底價僅為2,880,000元，換算每平方公尺單價僅餘776元，
    若以該案應買公告之價格扣除土地增值稅可能之價值僅約1,
    500,000元，幾與本案剩餘債權相當，惟本案原告提供之抵
    押品為持分農地，處分遠較為不易，實際市值恐遠較上述價
    位為低。
(二)、按民法第244條第1項規定，債務人所為之無償行為，有害及
    債權者，債權人得聲請法院撤銷之。又所謂連帶保證，係保
    證人對於債權人約定與主債務人連帶負擔全部債務履行而為
    之保證，其對於債權人明示與主債務人連帶負擔全部債務履
    行而為之保證，其對於債權人約定與主債務人各負擔全部給
    付之責任，在債務體系上，亦屬於民法第272條第1項之連帶
    債務，亦即應就給付之全部負履行責任，並以自己責任財產
    為債權之共同擔保，倘連帶保證人之處分財產行為有害及債
    權者，債權人自得行使撤銷權，至於主債務人或其他債務人
    之資力是否足以清償債務，於債權人之行使撤銷權，應不生
    影響，有最高法院88年台上字第1302號判決可資參照，故被
    告甲○○主張以訴外人陳慶華財產抗辯，顯於法無據。
貳、被告之陳述及聲明：
一、被告甲○○及丙○○則以：被告甲○○為念及其妻即被告丙
    ○○照顧家庭之辛苦及自85年來有代繳房屋貸款約40多萬元
    ，為使其有保障感，乃於90年11月29日將系爭土地及建物無
    償贈與被告丙○○此乃夫妻之情，人之常情，且當時主債務
    人陳慶華尚未發生債務不履行之情，訴外人陳慶華利息仍繳
    至94年11月6日，足見被告並非為逃避債務而行之脫產行為。
二、原告曾於92年12月間強制執行訴外人陳慶華及甲○○所有坐
    落彰化縣埤頭鄉○○○段第633地號面積4,306平方公尺土地
    ，權利範圍各為三分之一，後主債務人陳慶華與共有人陳慶
    情二人協議，陳慶華將其三分之一持分贈與陳慶情，陳慶情
    則願承受系爭債務代為清償，原告乃同意先撤回執行，塗銷
    查封，惟陳慶情並未全部清償，至93年11月16日贈與時，尚
    積欠本金1,304,336元，而主債務人陳慶華卻已將其持分三分
    之一贈與登記予陳慶情，陳慶情持分變為三分之二，而被告
    甲○○持分仍為三分之一，如依91年間第一次拍賣價值三分
    之一持分之價值，至少亦有3,300,000多萬，而本件本金債務
    僅剩1,300,000多元，被告甲○○仍尚有上開土地持分，足供
    原告拍賣獲償，綽綽有餘，並未害及原告之債權等語，資為
    抗辯。並聲明：原告之訴駁回。
參、兩造不爭執事項：
一、訴外人陳慶華於85年11 月6日邀同被告甲○○為連帶保證人
    ，向原告借款2,500,000元，借款期限為10年，本金部分則寬
    緩期3年。而陳慶華給付借款利息至94 年11月6日後，即未再
    繳交，目前積欠原告之本金尚有1,304,336元。
二、被告甲○○於90年11月29日將所有坐落彰化縣埤頭鄉○○段
    十三甲小段12-32地號土地及同段83建號之建物贈與被告丙
    ○○，且系爭土地及建物已於同年12月13日移轉登記完畢。
肆、本件所應審酌之爭點為：(一)、被告甲○○將系爭土地及建物
    無償贈與被告丙○○行為有無害及原告之債權？原告得否依
    民法第244條第1項規定主張撤銷訴權？(二)、原告得否本於民
    法第244條第4項規定請求命被告等回復原狀？茲分述如下：
一、被告等之無償贈與行為有無害及原告之債權：
(一)、按債務人所為之無償行為，須有害及債權者，債權人始得聲
    請法院撤銷之（民法第244條第1項照）。故有害及債權之
    事實，必須於行為時存在，倘債務人於行為時仍有足以清償
    債務之財產，僅因日後之經濟變動，致債務人財產減少者，
    尚難認該行為係有害債權之行為，此有最高法院77年台上字
    第784號判決可資照。次按有擔保物權（抵押權、質權）
    之債權，而其擔保物之價值超過其債權額時，自毋庸行使撤
    銷權以資保全，此於處理撤銷權事件時，不能不予注意，亦
    有最高法院著有59年台上字第313號判例可資依循。此因民
    法第244條第1項規定債務人所為之無償行為，必須有害及債
    權，債權人始得聲請法院撤銷之，倘擔保物之價值超過債權
    金額，債權人抵押債權即已敷受償，自不許其撤銷保證債務
    人之贈與行為。
(二)、經查：訴外人陳慶華於 85年11月6日邀同被告甲○○為連帶
    保證人，向原告借款 2,500,000元時，訴外人陳慶華及甲○
    ○曾分別提供其所有坐落彰化縣埤頭鄉○○○段第 633地號
    面積4,306平方公尺土地（下稱系爭供擔保土地），權利範
    圍各為三分之一，設定本金最高限額300萬元之最高限額抵
    押權予原告乙節，有土地登記謄本可稽乙紙可稽。嗣因貸款
    人陳慶華無力繳納本息，經原告聲請核發支付命令確定，該
    支付命令所確定之債權範圍為「被告陳慶華、陳龍井、甲○
    ○應連帶給付原告新台幣貳佰壹拾肆萬元零柒百玖拾參元及
    如附表所示之利息、違約，並連帶賠償督促費用新台幣壹佰
    壹拾捌元」。原告隨即聲請強制執行（本院90年度執字第11
    516號強制執行事件），查封拍賣前開土地應有部分三分之
    二，並扣得連帶債務人即被告甲○○銀行存款共95,807元，
    業經本院調閱上揭執行卷查明屬實。
(三)、又被告甲○○將系爭土地及建物贈與被告丙○○，其是否有
    損於原告之債權，應以贈與行為時前開供擔保之土地是否足
    供清償為斷。如贈與時前開供擔保之土地已足供清償原告之
    債權，僅因日後之經濟變動，致債務人財產減少者，揆諸前
    開判例意旨，即無所謂詐害行為可言。本件被告甲○○將系
    爭土地及建物以贈與為原因移轉所有權登記予被告丙○○，
    係在90年12月13日，有該土地及建物謄本附卷可憑，而系爭
    供擔保土地第一次拍賣時間為91年3月27日，其第一次拍賣
    最低價額為661萬元，前此，於同年2月1日本院執行處法官
    曾徵詢原告、被告甲○○及訴外人陳慶華對於鑑定價格661
    萬元之意見時，亦均無異議，此經本院調閱該執行卷宗核明
    ，並有拍賣公告資料在卷可憑，顯見原告亦認斯時系爭供擔
    保土地有此價值。退步言之，若不以當時拍賣之鑑定價格為
    依據，系爭供擔保土地其90年每平方公尺之公告現值為1,10
    0  元，有該土地謄本在卷可稽，訴外人陳慶華及被告甲○
    ○二人所擁有之土地現值亦高達315萬餘元（4,3 06平方公
    尺×1100元×2/3應有部分），若以市價計算，亦已足敷清
    償本件當時借款2,140,793元。原告究未能因爾後房地產不
    景氣價格滑落，而指斯時系爭供擔保土地已不足清償原告之
    債權。況被告甲○○於90年12月13日將系爭土地及建物以贈
    與原因移轉登記予被告丙○○時，上開土地及建物上已設定
    本金最高限額285萬元之最高限額抵押權予訴外人國泰人壽
    保險股份有限公司，有該土地及建物登記謄本可稽，則被告
    甲○○為上開贈與行為時，雖其財產有所減損，然是否會害
    及原告之債權，亦非無可疑。是原告主張被告等之上開無償
    贈與行為有害即原告之債權云云，即無可採。
二、原告得否本於民法第244條第4項規定請求命被告等二人回復
    原狀？
    原告請求撤銷系爭贈與行為，既無理由，則其另據民法第24
    4條第4項規定，請求回復原狀，自無由准許。
三、綜上所示，被告等二人間之贈與行為並不構成詐害行為，原
    告無行使撤銷權之餘地，從而，原告依民法第244條第1項及
    第4項前段規定．請求撤銷被告二人間之贈與行為，並命被
    告丙○○塗銷該系爭土地及建物之所有權移轉登記，為無理
    由，應予駁回。
四、本件為判決之基礎已臻明確，兩造其餘之陳述及所提其他證
    據，經本院斟酌後，認為均於判決之結果無影響，亦與本案
    之爭點無涉，自無庸逐一論述，併此敘明。
五、結論：原告之訴為無理由，並依民事訴訟法第78條，判決如
    主文。
中    華    民    國    95    年    4     月    24    日
                  民事第二庭    法  官  康弼周
以上正本係照原本作成。
如對判決上訴，應於判決送達後20日內向本院提出上訴狀。
中    華    民    國    95    年    4     月    26    日
                                書記官  顏督訓


司法院資訊處製作；財團法人民間司法改革基金會備份。
